臺灣臺南地方法院民事判決
109年度家繼簡字第27號
原      告  馬可嬙  

訴訟代理人  林媗琪律師
被      告  馬楠萍  

            馬永平  


共     同
訴訟代理人  葉凱禎律師
            曾嘉雯律師
被      告  馬可駿  

            馬可妤  

上列當事人間請求分割遺產事件，本院於民國110年8月9日言詞
辯論終結，判決如下：
    主    文
兩造就被繼承人馬蔡錦綢所遺留如附表二所示之遺產，應依如附
表二所示分割方法分配取得。
訴訟費用由兩造各依如附表三所示應繼分比例負擔。
    事實及理由
一、被告馬可駿、馬可妤經合法通知，均未於言詞辯論期日到場
    ，核無民事訴訟法第386條所列各款情形，依家事事件法第5
    1條準用民事訴訟法第436條第2項、第385條第1項規定，爰
    依原告之聲請，由其一造辯論而為判決。
二、原告起訴主張：
(一)被繼承人馬蔡錦綢於民國108年3月11日死亡，遺有如附表一
    所示土地一筆、房屋乙棟及臺南西門路郵局存款新臺幣（下
    同）1,039,791元。其配偶馬雲亭已於99年1月31日過世，兩
    人育有三名子女，分別為被告馬楠萍、訴外人馬永遂、被告
    馬永平，其應繼分各為3分之1。惟訴外人馬永遂於103年6月
    11日死亡，先於馬蔡錦綢死亡，故馬永遂之應繼分由其子女
    即原告馬可嬙、被告馬可駿、被告馬可妤代位繼承，故原告
    、被告馬可駿、被告馬可妤之應繼分即為各9分之1。
(二)兩造就上開不動產遺產已辦理繼承登記為兩造公同共有，惟
    迄今仍無法達成分割協議，原告爰依民法第1164條之規定，
    請求依如附表一所示方法分割遺產。
三、被告馬可駿、馬可妤均具狀表示同意原告之主張，被告馬楠
    萍、馬永平則答辯略以：被繼承人所留遺產內容應如附表二
    所示，又被告馬楠萍代墊被繼承人之喪葬費30萬元，被繼承
    人生前積欠被告馬楠萍金錢債務約5,601,080元，應由被告
    馬楠萍自被繼承人之遺產中先受清償後，所餘之金額及孳息
    再依附表二所示之方法分割等語。
四、得心證之理由：
(一)按「遺產繼承人，除配偶外，依左列順序定之：一、直系血
    親卑親屬。二、父母。三、兄弟姊妹。四、祖父母。」、「
    第1138條所定第一順序之繼承人，有於繼承開始前死亡或喪
    失繼承權者，由其直系血親卑親屬代位繼承其應繼分」、「
    配偶有相互繼承遺產之權，其應繼分，依左列各款定之：一
    、與第1138條所定第一順序之繼承人同為繼承時，其應繼分
    與他繼承人平均。二、與第1138條所定第二順序或第三順序
    之繼承人同為繼承時，其應繼分為遺產二分之一。三、與第
    1138條所定第四順序之繼承人同為繼承時，其應繼分為遺產
    三分之二。四、無第1138條所定第一順序至第四順序之繼承
    人時，其應繼分為遺產全部。」民法第1138條、第1140條、
    第1144條分別定有明文。查本件被繼承人於108年3月11日死
    亡，其配偶馬雲亭已於99年1月31日死亡，兩人育有三名子
    女即被告馬楠萍、訴外人馬永遂、被告馬永平，應繼分各為
    3分之1。惟訴外人馬永遂已於103年6月11日死亡，故馬永遂
    之應繼分由其子女即原告馬可嬙、被告馬可駿、被告馬可妤
    代位繼承，故原告、被告馬可駿、被告馬可妤之應繼分即為
    各9分之1等事實，業據原告提出戶籍謄本、繼承系統表附卷
    為憑，堪可認定。
(二)關於遺產之範圍：
　⒈原告及被告馬楠萍、馬永平分別主張被繼承人之遺產如附表
    一、二所示，兩造就台南西門路郵局存款金額之主張歧異。
    查被繼承人上揭帳戶於死亡時之存款金額為746,791元，此
    有中華郵政股份有限公司客戶歷史交易明細表1份在卷可稽
    （見本院卷第160頁），故此部分遺產數額自應為746,791元
    及孳息。
　⒉原告雖主張被繼承人上揭帳戶於108年3月9日至同年月10日被
    繼承人死亡前2日經提領共293,000元，此部分亦應列入遺產
    云云，此為被告所否認。然按被繼承人生前本可自由支配、
    運用其所有財產，繼承人並無置喙餘地，亦不應允許繼承人
    恣意、毫無依據遍查被繼承人生前使用財產情形，因此舉無
    異將被繼承人生前財產全視為繼承人日後之財產，而藉由裁
    判分割制度搜索被繼承人生前財產運用軌跡，實有違遺產制
    度本旨。上揭款項係在被繼承人尚生存時所提領，縱被繼承
    人當時可能因病無法親自取款，亦非無可能事先授權他人取
    款，原告並未提出任何相關盜領等事實依據，僅因單純懷疑
    ，即聲請調查取款人及金錢流向，並主張將該筆款項列入遺
    產範圍，顯屬空泛，核無調查必要，其主張亦無可採。
  ⒊綜上，本件之遺產範圍應如附表二所示。
(三)關於喪葬費、債務扣還部分：
    按關於遺產管理、分割及執行遺囑之費用，由遺產中支付之
    。但因繼承人之過失而支付者，不在此限，民法第1150條定
    有明文。所稱之「遺產管理之費用」，乃屬繼承開始之費用
    ，該費用具有共益之性質，不僅於共同繼承人間有利，對繼
    承債權人、受遺贈人、遺產酌給請求人及其他利害關係人，
    胥蒙其利，當以由遺產負擔為公平，此乃該條本文之所由設
    。查被告馬楠萍主張代墊喪葬費30萬元之事實，為兩造所不
    爭執，堪以採信。又被告馬楠萍主張自遺產中扣還上揭代墊
    款，雖為原告所反對，惟揆諸上揭說明，被告馬楠萍主張先
    自遺產中扣還喪葬費30萬元，尚屬公平合理，應可採認。至
    被告馬楠萍、馬永平雖另主張，被繼承人生前積欠被告馬楠
    萍債務，此部分應於遺產中扣還云云。惟該等債權債務關係
    及數額均為原告所否認，既仍有爭議，並非確定債權，此部
    分應由被告馬楠萍另循法律途徑主張，尚不得於遺產分割訴
    訟中概括主張扣除，此部分主張自無可採。
(四)本件遺產之分割方法：
  ⒈按繼承人有數人時，在分割遺產前，各繼承人對於遺產全部
    為公同共有；又繼承人得隨時請求分割遺產，但法律另有規
    定或契約另有訂定者，不在此限。按共有物之分割，依共有
    人協議之方法行之。分割方法不能協議決定，或於協議決定
    後因消滅時效完成經共有人拒絕履行者，法院得因任何共有
    人之請求，命為下列之分配：以原物分配於各共有人。但
    各共有人均受原物之分配顯有困難者，得將原物分配於部分
    共有人。原物分配顯有困難時，得變賣共有物，以價金分
    配於各共有人；或以原物之一部分分配於各共有人，他部分
    變賣，以價金分配於各共有人，民法第1151條、1164條、第
    830條第2項、第824條第1項及第2項分別定有明文
　⒉查本件被繼承人之遺產如附表二所示，原告主張因被繼承人
    並未以遺囑禁止分割遺產，而繼承人間亦未有不予分割之協
    議等情，是原告依民法第1164條規定，請求分割被繼承人之
    上揭遺產自屬有據。
　⒊又原告、被告馬楠萍、馬永平各自主張如附表一、二所示分
    割方案。兩造分割方案之差別為就不動產遺產部分，原告主
    張變價分割，被告主張依應繼分比例保持分別共有。惟上揭
    不動產遺產就原物分配並非顯有困難，且依被告所稱，上揭
    不動產係祖產，於繼承人間具有特殊情感及價值，原告主張
    之變價分割方法並非妥適。是以，本件遺產不動產部分應由
    各繼承人依應繼分比例取得應有部分並保持分別共有，及動
    產部分由各繼承人依應繼分比例分配取得，應屬較能保障各
    繼承人均依應繼分比例獲得公平分配之方法，爰判決如主文
    所示。
五、本件判決基礎已臻明確，兩造其餘攻擊防禦方法及舉證，於
    判決結果無影響，爰不予一一論列，併此敘明　。　
六、據上論結，原告之訴為有理由，依家事事件法第51條，民事
    訴訟法第385條第1項前段、第80條之1，判決如主文。　　
中　　華　　民　　國　　110 　年　　8 　　月　　25　　日
                   家事法庭     法  官　陳鈺雯
以上正本係照原本作成。
如對本判決上訴，須於判決送達後20日之不變期間內，向本院提
出上訴狀。
中　　華　　民　　國　　110 　年　　8 　　月　　25　　日
                                書記官　李鎧安
附表一：原告主張之遺產範圍及分割方法　
編號 遺產內容 權利範圍 分割方法 1 臺南市○區○○段00地號土地 全部 變價分割，所得價金由兩造按附表三所示應繼分比例分配 2 臺南市○區○○路00號房屋 全部   3 台南西門路郵局存款1,039,791元及孳息（其中於108年3月9日至同年月10日被繼承人死亡前2日經提領共293,000元部分，應予扣回，計入遺產）  兩造按如附表三所示應繼分比例分配 

附表二：被告馬楠萍、馬永平主張之遺產範圍及分割方法　
編號 土地坐落地號或建物門牌號碼 持分 分割方法 1 臺南市○區○○段00地號土地 全部 由兩造分別按如附表三所示應繼分比例取得所有權應有部分，並保持分別共有。 2 臺南市○區○○路00號房屋 全部  3 台南西門路郵局存款746,791元及孳息  由被告馬楠萍先取得所代墊被繼承人喪葬費30萬元後，餘由兩造按附表三所示應繼分比例分配取得。 

附表三：兩造之應繼分比例
繼承人姓名 應繼分比例 馬可嬙 9分之1 馬楠萍 3分之1 馬永平 3分之1 馬可駿 9分之1 馬可妤 9分之1